【裁判字號】    90,台上,4693
【裁判日期】    900801
【裁判案由】    偽造文書
【裁判全文】
最高法院刑事判決                                九十年度台上字第四六九三號
    上  訴  人  台灣高等法院檢察署檢察官
    被      告  甲○○
    選任辯護人  盧柏岑律師
右上訴人因被告偽造文書案件，不服台灣高等法院中華民國八十九年五月三十日第二
審更審判決（八十七年度重上更(四)字第二一七號，起訴案號：前台灣台北地方法院士
林分院檢察署八十年度偵字第二二二五號），提起上訴，本院判決如左：
    主  文
原判決撤銷，發回台灣高等法院。
    理  由
本件原判決撤銷第一審關於論處被告甲○○以行使偽造私文書（即偽造張源泉、張源
錫名義部分之私文書）罪刑部分之判決，改判諭知該被告無罪；及維持第一審諭知被
告被訴行使偽造威靈頓股份有限公司（下稱威靈頓公司）股務室及董事會名義私文書
無罪部分之判決，駁回公訴人在第二審之上訴，雖非無見。惟查：(一)刑事訴訟本於職
權及真實發現主義之效能，凡得為證據之資料，均具有論理之證據能力，是以法律上
對於證據之種類，並未設有若何之限制。凡告訴人之指訴、被害人所述被害情形以及
與告訴人或被告有親友、利害關係之證言，如無瑕疵可指，仍非不得為心證形成所得
審酌之證據資料。本件判斷被告偽造文書罪成立與否之關鍵問題，在於「甲○○因任
職威靈頓公司之總經理職務，而實際保管公司登記股東張源錫、張源泉之印鑑」一事
，是否真實？查此一待證事項，既經告訴人張源錫以書面指訴及其委任之告訴代理人
沈士喨律師到庭陳述在卷，並經證人即被告之母親吳紫樁證述屬實，復經另一被害人
張源泉提出經太平洋經濟文化中心公證及認證之聲請書（致經濟部投資審議委員會）
、聲明書（致原審法院）聲稱其「印章及股票均存放在公司保管」無訛（見上更(二)卷
第三十五、四十一頁），原判決對於上開不利被告之證據，不說明其有何瑕疵，徒以
其三人與被告均有利害關係之直接衝突為由，悉予摒棄不取；又證人鄭禮華為威靈頓
公司之董事（曾任董事長）、被告之姊夫，其證言中關於股票及印章存放公司內之部
分，乃其親身經歷之事項，原判決竟認其證詞係屬「傳聞證據」，並謂「即使例外承
認其供述有證據能力，但在證據評價上，也不能超過告訴人或吳紫樁、張源泉等」（
原判決第六頁第八－十一行），即否定其證言具有證明力，其自由判斷之職權行使殊
與論理法則有違。次查威靈頓公司乃家族公司，先後由林文海（被告之父）、吳紫樁
（被告之母）、鄭禮華（被告之姊夫）擔任董事長，被告則任職總經理，故其公司是
否保管股東之股票及印鑑章，唯公司之負責人及主其事者洞悉實情，且委託保管私人
所有股票及印章，乃私人委託之事項，其間真相，唯委（受）託雙方及經手之利害關
係人始能知情，不相干之第三人豈得與聞。原判決竟將知悉待證事項之證人吳紫樁、
鄭禮華、張源錫等之證言全部捨棄，並認上開待證事項，應以與雙方爭執無關之第三
人即其他公司股東鄭陀迦、劉春蘭與杜秋雲等三人之證詞如何為斷，其取捨證據之職
權運用顯然悖離經驗法則。況依原判決所引證人杜秋雲於原審之證言及其所提「台灣
台北地方法院民國七十年度訴字第七三一七號和解筆錄」之內容，參互以觀，被告甲
○○顯曾盜賣杜秋雲之威靈頓公司股票，由此事實已足推定被告曾保管該公司股東杜
秋雲之股票及印鑑章。原判決竟認從杜秋雲之證詞及前開和解筆錄觀之，「根本無法
證明『威靈頓公司應發給公司之股票及股東印鑑章在被告甲○○保管中』一事」（原
判決第十頁）。其於證據證明力之判斷殊與卷存證據資料不符，按之刑事訴訟法第三
百七十九條第十四款之規定，其判決顯有證據上理由矛盾之違背法令。(二)依我國現行
公司法之規定，股份有限公司業務執行之意思決定，屬於董事會之權限（公司法第二
百零二條），其具體業務之執行，則由董事長、副董事長、或由董事長指定之常務董
事或董事（通稱執行董事）擔任之（同法第二百零八條）。至於經理人（包括總經理
）是否設置，依同法第二十九條第一項之規定，則視公司營業上是否有此需要而定，
縱未設置，並不影響其存續及業務之執行，從而經理人（包括總經理）乃公司之任意
機關，而非必備之機關。又經理人與公司之關係，係屬委任關係，此觀公司法第二十
九條之規定自明。因此，公司或經理人之一方得隨時終止委任契約（民法第五百四十
九條第一項），而股份有限公司對於總經理之委任、解任，依同法第二十九條第二項
第三款、第三項之規定，由董事過半數之同意為之，是以股份有限公司之總經理經董
事過半數之同意解任者，其與公司間委任關係即屬消滅，自無權再執行其受委任之總
經理職務。原判決見未及此，竟認總經理是股份有限公司日常業務之最高負責人，公
司股務室是受總經理之指揮及監督，董事會無權直接對公司之股務室下達工作指示，
只能將其決議事項，送交總經理，令其執行，並認公司之總經理縱遭撤換（應屬解任
），在其沒有完成交接而離職之前，其依公司法所享有之各項職權及義務仍屬存在，
不能謂其無權對外代表公司（原判決第十七頁五之１、２、３）。其法律見解顯與前
述公司法之規定不合，殊屬可議（蓋依原審之見解，不僅公司法第二十九條第二項、
第三項公司經理人委任、解任之規定，形同具文，且如經依法解任之總經理拒絕移交
，則公司業務之運作豈非任由解任之總經理擺佈，而董事會形同虛設）。原審本此錯
誤之法律觀點，認定「縱令威靈頓公司於七十八年八月二十五日召開之董事會有決議
解任被告公司總經理職務，但董事會既然沒有找到一位具有接任總經理職務之人與被
告進行職務交接，因此，被告之總經理職務在新任董事長到任前，始終存在，並非一
經決議就馬上喪失」（原判決第二十一頁ｅ段）。依前開說明，即有適用法則不當之
違背法令。(三)查股份有限公司股東會之召集，原則上應由董事會依法開會決議後，以
董事會名義召集之（公司法第一百七十一條、第二百零八條），例外得由少數股東自
行召集（同法第一百七十三條）或由監察人召集之（同法第二百二十條）。本件原判
決認被告亦係公司股東之一，為行使少數股東權，依公司法第一百七十三條規定，經
主管機關許可後，召集股東會，乃係依法定程序為之。但由少數股東召集股東會，依
公司法第一百七十三條第二項之規定須「自行召集」，所稱「自行召集」顯然有別於
同法第一百七十一條之由董事會召集。故該少數股東能否假董事會或公司股務室名義
為之，殊堪研求。被告身任公司總經理多年，對於公司法之相關規定，不得諉為不知
。且威靈頓公司股務室究由何人負責，上開由股務室名義行文之股東會通知書，究係
該股務室負責人自行決定抑秉承被告（總經理）之命為之﹖原審均未調查審認，在理
由內詳細說明，遽行判決，自嫌率斷，而難昭折服。本院前兩次發回意旨，已經指明
，本次更審判決仍未為任何調查，率行判決，致原判決之瑕疵依然存在，自屬無可維
持。檢察官上訴意旨，執以指摘，為有理由，應認原判決仍有撤銷發回之原因。
據上論結，應依刑事訴訟法第三百九十七條、第四百零一條，判決如主文。
中      華      民      國     九十     年      八      月      一      日
                              最高法院刑事第十一庭
                                  審判長法官  林  增  福
                                        法官  邵  燕  玲
                                        法官  吳  昆  仁
                                        法官  陳  世  雄
                                        法官  蘇  振  堂
      右正本證明與原本無異
                                              書  記  官
中      華      民      國     九十     年      八      月      六      日


司法院資訊處製作；財團法人民間司法改革基金會備份。
